【裁判字號】    94,訴,405
【裁判日期】    950207
【裁判案由】    撤銷不動產贈與
【裁判全文】
臺灣屏東地方法院民事判決               94年度訴字第405號
原      告  彰化商業銀行股份有限公司
法定代理人  甲○○
訴訟代理人  乙○○
被      告  丙○○
兼上一人訴
訟代理人    丁○○
上列當事人間撤銷不動產贈與事件，本院於民國95年1月18日言
詞辯論終結，判決如下：
    主  文
被告丙○○與被告丁○○間就附表所示坐落花蓮縣玉里鎮○○段
地號五○五之二○號，五○五之二一號，五○五之五七號，五○
五之五八號，五○五之六三號，五○五之二○號，權利範圍均為
二分之一之土地所有權，九十四年五月十三日所為贈與之債權及
物權行為應予撤銷。
被告丁○○就前項土地，以夫妻贈與為原因，經花蓮縣玉里地政
事務所收件，登記日期九十四年六月二日所為之所有權移轉登記
應予塗銷。
訴訟費用由被告負擔。
    事實及理由
一、本件被告等經合法通知，均未於最後言詞辯論期日到場，核
    無民事訴訟法第386 條各款所列情形，爰依原告聲請，由其
    一造辯論而為判決。
一、原告起訴主張：
（一）被告丙○○於民國86年6 月16日，為訴外人天仁醫院之連
      帶保證人，願就訴外人天仁醫院現在（包括過去所負，現
      在尚未清償）及將來對原告所負之一切債務，以本金新台
      幣105,600,000 萬元為限額暨其利息、遲延利息、違約金
      、損害賠償及其他從屬於主債務人之負擔，與主債務人負
      連帶清償之責，嗣訴外人天仁醫院於86年6 月間起向原告
      借款共計7800萬元，本金、利率、違約金、起息日、到期
      日等詳如借據之約定，現尚欠本金68, 318,881 元（其中
      無擔保信用借款為16,362,657元，另擔保借款為51,956
      ,224 元）， 及如附表所示之利息及違約金，迭經催討無
      效，依約定書第七條第一款約定，債務人任何一宗債務不
      依約付息，其對原告所負之一切債務即視為全部到期，被
      告丙○○為連帶保證人依法自應與訴外人（借款人）負連
      帶給付責任，並連帶給付前揭所欠本金、利息及違約金。
      詎被告丙○○明知訴外人天仁醫院於94年3 月間已無力繳
      息，竟意圖損害原告之債權，竟於94年5 月13日將其所有
      如附表一所示坐落花蓮縣玉里鎮○○段地號505 之20號，
      505 之21號，505 之57號，505 之58號，505 之63號等5
      筆土地，權利範圍均為2 分之1 （下稱系爭土地）之土地
      所有權贈與被告丁○○，並已於94年6 月2 日辦理所有權
      移轉登記完畢。
（二）訴外人天仁醫院所提供擔保之抵押物分別為坐落屏東縣內
      埔鄉○○段564 、565 、571 、572 、572-1 、572-2 地
      號等6 筆土地（下稱抵押土地），面積合計620.79平方公
      尺，公告現值約931.2 萬元，及門牌號碼為屏東縣內埔鄉
      ○○路142 號1 至7 樓之建物一棟（下稱抵押建物），依
      國稅局核定房地課稅總額約1107.2萬元，從而擔保物土地
      、建物價值合計約2,038 萬元，已遠不足清償上開擔保借
      款，更何況尚有無擔保信用借款債務部分。就訴外人天仁
      醫院（即黃泓斌及洪俊杰）前揭借款債務除上開供擔保之
      抵押土地外，訴外人天仁醫院即黃泓斌其他財產尚有1998
      年份汽缸容量1,985 CC之SAAB汽車一輛，依據行情，約為
      92 萬 元，及大霸電子股份有限公司股票1,665 股，總值
      為3,13 0元，即全部財產總值為923,130 元。至訴外人天
      仁醫院即洪俊杰之其他財產，則有新竹國際商業銀行股份
      有限公司股票2,700 股，總值為47,790元，總計為47,790
      元，綜上所述，訴外人黃泓斌、洪俊杰之其他財產合計為
      970,920 元，仍不足清償本行借款，是原告之借款債權顯
      有不足受償之虞，而連帶保證人即被告丙○○除本件贈與
      之系爭之土地外，亦無其他財產可供執行受償，故被告二
      人間之無償贈與行為致原告之債權受償發生重大困難，實
      已有害原告之債權，爰依民法第244 條第1 項規定，訴請
      撤銷被告間就系爭土地所為之贈與債權行為及物權行為，
      被告丁○○並應將系爭土地所有權登記塗銷。於本院聲明
      ：求為判決如主文所示。
三、被告均未於最後言詞辯論期日到場，據其所提出之書狀略以
    ：前揭借款所提供之抵押土地及建物之價值應足以清償所積
    欠之款項，且被告間就系爭土地贈與行為，為被告之財產規
    劃，絕無損及原告之債權，原告之訴顯無理由等語，資為抗
    辯。答辯聲明：求為原告之訴駁回。
四、查原告主張訴外人天仁醫院於86年6 月起向其借款7800萬元
    ，並提供抵押土地及建物供作擔保。前揭借款自94年3 月起
    即未再繳納利息，迭經催討無效。被告丙○○將系爭土地贈
    與其配偶即被告丁○○，並已於94年6 月2 日辦理登記完畢
    之事實，業據提出借據、土地登記謄本等影本為證，並為被
    告所不爭執，堪信為真實。至原告主張上開抵押土地及建物
    依公告現值計算，已不足償付其債權，則被告間之贈與系爭
    土地之行為，即為損害原告之債權等情，則為被告否認，並
    以前開情詞置辯。經查：
（一）按債務人所為之無償行為，有害及債權者，債權人得聲請
      法院撤銷之，民法第244 條定有明文。故債務人之法律行
      為以財產權為目的所為之無償債權行為或物權行為，有害
      及債權者，債權人均得聲請法院撤銷之（最高法院42年台
      上字第323 號判例意旨參照）。又連帶債務人對於債權人
      應各負全部給付之責，是在債務未受清償前，連帶債務人
      中之一人所為之詐害行為，債權人自得對之依民法第244
      條第1 項、第2 項之規定撤銷之。至於其他連帶債務人有
      資力與否，在所不問（參照最高法院88年台上字第1302號
      判決意旨）。
（二）經查前揭借款所提供擔保之抵押土地如前述係為坐落屏東
      縣內埔鄉○○段564 、565 、571 、572 、572-1 、572-
      2 地號等6 筆土地，面積合計620.79平方公尺，依94年6
      月2 日移轉登記時之當期即94年公告現值每平方公尺15,
      000 元（本院卷第77頁）計算，合計公告現值約93 1.2
      萬元，至前述抵押建物，其面積合計2,255.51平方公尺，
      依國稅局核定房地課稅總額約1107.2萬元（即約4,909 元
      / 平方公尺），從而抵押土地、建物價值合計約2,038 萬
      元，已遠不足清償上開擔保借款，若依附近其他不動產之
      法拍行情（例如屏東縣內埔鄉○○段地號121 、122 、12
      3 、127 、126 五筆土地，面積合計6,838.35平方公尺，
      拍定價格僅659.3 萬元，即僅約964 元/ 平方公尺（見本
      院卷第86頁），更遠低於前開抵押土地之公告現值。
（三）其他財產部分訴外人天仁醫院即黃泓斌尚有1998年份汽缸
      容量1,985CC 之SAAB汽車一輛，依據行情，約為92萬元,
      及大霸電子股份有限公司股票1, 665股，於95年1 月10日
      每股收盤價為1.88元，低於票面行情，股票總值為3, 130
      元，黃泓斌之全部財產總值為923,130 元。另訴外人天仁
      醫院即洪俊杰，尚有新竹國際商業銀行股份有限公司股票
      2,700 股於95年1 月10日每股收盤價為17.70 元，股票總
      值為47,790元，即其他財產總計為47,790元，則債務人黃
      泓斌、洪俊杰之其他財產合計為970,920 元，綜合上述抵
      押土地、建物價值合計約2,038 萬元，加上汽車92萬元,
      股票為3, 130元及47,790元，總共2,135,920 元，尚不足
      以清償系爭借款債務之本金68,318,881元，是原告之借款
      債權顯有不足受償之虞，而連帶保證人即被告丙○○除本
      件系爭土地外，亦無其他財產可供執行受償，被告丙○○
      對原告所負之債務拒不清償，如不予撤銷被告間之贈與行
      為，原告之債權，因債務人之行為，對其債務之追償致有
      履行不能或履行困難之情形，因而損害其債權，從而原告
      主張被告之無償贈與行為，已有害及其債權，堪認屬實。
五、綜據上述，被告丙○○既於94年3 月間就訴外人已積欠原告
    借款債務本金68,318,881元負連帶賠償責任，又抵押土地之
    價值又不足清償債務，竟於94年6 月2 日以贈與為原因將系
    爭土地移轉登記與被告丁○○，原告主張系爭土地之贈與行
    為，有害及原告債權之受償，自屬有據，從而，原告依據民
    法第244 條規定行使撤銷權，請求就被告間系爭土地贈與行
    為之債權行為及物權行為應予撤銷，並塗銷被告丁○○系爭
    土地所有權移轉登記，洵屬有理，應予准許。
六、據上論結，本件原告之訴為有理由，依民事訴訟法385 條第
    1 項前段、第78條、第85條第1項前段，判決如主文。
中    華    民    國    95    年    2    月    7    日
                  民事第一庭    法  官  羅心芳
正本係照原本作成。
如不服本判決，應於收受送達後二十日內向本院提出上訴書狀，
其未表明上訴理由者，應於提出上訴後二十日內向本院補提理由
書狀（均須按他造當事人之人數附繕本）
                                書記官  林碧珠
中    華    民    國    94    年    2     月    7     日
附表一:不動產明細附表
編號  土地坐落地號           面積平方公尺 權利範圍
  １ 花蓮縣玉里鎮三民000-00   000.00       1/2
  2  花蓮縣玉里鎮三民000-00   000.00       1/2
  3  花蓮縣玉里鎮三民000-00   000.00       1/2
  4  花蓮縣玉里鎮三民000-00   000.00       1/2
  5 花蓮縣玉里鎮三民000-00    000.00       1/2
附表:
編號原放款金額 現欠本金金額   利息      年利率  違約金
                             起算日  （百分比） 起算日
一 5,000,000    5,000,000    94.03.25  5.6%   94.04.25
二10,000,000   10,000,000    94.03.30  6.68%  94.04.30
三 2,200,000    1,640,000    94.06.20  5.75%  94.07.20
四 13,000,000    1,362,657   94.03.30  7.295% 94.04.30
五  2,790,000    2,790,000   94.03.25   5.6%  94.04.25
六 11,000,000    4,033,308   94.03.25  7.295% 94.04.25
七 54,000,000    43,492,916  94.03.25  7.435% 94.04.25
合計: 陸仟捌佰參拾壹萬捌仟捌佰捌拾壹元正（其中3,5,6,7 屬
擔保放款, 金額為51,956,224元, 編號1,2,4 屬信用放款, 金額
為16, 362,657）


司法院資訊處製作；財團法人民間司法改革基金會備份。
